【裁判字號】    99,台上,1894
【裁判日期】    990331
【裁判案由】    違反貪污治罪條例
【裁判全文】
最高法院刑事判決            九十九年度台上字第一八九四號
上  訴  人  甲○○
            乙○○
上  一  人
選任辯護人  林志嵩律師
上  訴  人  丙○○  男民國○○年○○月○○日生
                    身分證統一編號：Ｚ000000000
                    住台灣省台南縣永康市○○○路346號
                    （另案於台灣台南監獄執行中）
            丁○○  男民國○○年○月○日生
                    身分證統一編號：Ｚ000000000
                    住台灣省台南縣新化鎮○○里○○路217
                    巷15號（另案於台灣宜蘭監獄執行中）
            戊○○  男民國○○年○月○日生
                    身分證統一編號：Ｚ000000000
                    住台灣省台南縣官田鎮渡頭村三塊厝253
                    之3號
            己○○  男民國○○年○月○○日生
                    身分證統一編號：Ｚ000000000
                    住台灣省台南縣新市鄉大社村大社87號
            庚○○  男民國○○年○月○○日生
                    身分證統一編號：Ｚ000000000
                    住台灣省南投縣草屯鎮○○里○○路372
                    之12號
上二人共同
選任辯護人  賴青鵬律師
上列上訴人等因違反貪污治罪條例案件，不服台灣高等法院中華
民國九十八年十一月二十六日第二審判決（九十七年度上訴字第
一三八號，起訴案號：台灣宜蘭地方法院檢察署九十六年度偵字
第一號），提起上訴，本院判決如下：
    主  文
原判決撤銷，發回台灣高等法院。
    理  由
本件原判決認定上訴人甲○○、乙○○、丙○○、丁○○、戊○
○、己○○、庚○○等人（下稱上訴人等七人）有原判決事實欄
所載犯行，因而撤銷第一審關於此部分之科刑判決，改判仍依修
正前刑法第五十六條連續犯規定，論處甲○○、乙○○、丙○○
、丁○○與公務員共同連續利用職務上之機會，詐取財物罪刑，
及與公務員共同竊取公有財物罪刑；戊○○與公務員共同利用職
務上之機會，詐取財物罪刑，及與公務員共同竊取公有財物罪刑
；己○○、庚○○與公務員共同竊取公有財物罪刑，固非無見。
惟查：(一)、沒收含有保安處分之性質，在剝奪犯罪者因犯罪而取
得之財產上利益，以遏止犯罪，與罰金屬刑罰之性質有別。貪污
治罪條例第十條規定「犯同法第四條至第六條之罪者，其所得之
財物，應予追繳，並依其情節分別沒收或發還被害人。前項財物
之全部或一部無法追繳時，應追徵其價額，或以其財產抵償之。
」係刑法第三十八條第一項第二款、第三款沒收之特別規定。於
共同正犯，因其犯罪所得係合併計算，且於全部或一部不能追繳
時，以其財產抵償之，為避免執行時發生重複追繳、抵償之情形
，故各共同正犯之間係採連帶追繳主義，於裁判時僅諭知連帶追
繳，不得就全體共同正犯之總所得，對各該共同正犯分別重複諭
知追繳。又共同正犯並非均於同一個案件中起訴，且修正前連續
犯係以一罪論，惟每次之犯罪行為，共同正犯之參與人數亦非完
全相同，彼此之犯罪所得自有不同。固於諭知連帶追繳財物時，
應明確說明負連帶追繳責任之共同正犯及其數額，以釐清責任範
圍。原判決就上訴人等七人應追繳財物並發還被害人部分，雖於
主文欄諭知「……應予連帶追繳並發還國防部聯合後勤司令部第
二地區支援指揮部花東油料庫……」、「……應予連帶追繳並發
還國防部聯合後勤司令部第三地區支援指揮部北部地區油料庫…
…」等語，並於理由內明犯罪所得財物即「ＪＰ－４」航空用
油四萬二千加侖、「ＪＰ－８」航空用油二萬加侖及軍用柴油四
萬七千四百加侖，均應依上訴人等人共犯之部分予以連帶追繳並
發還被害國防部聯勤第二地區支援指揮部花東油料庫及國防部聯
合後勤司令部第三區支援指揮部北部地區油料庫，如全部或一部
無法追繳時，應追徵其價額，或以其財產抵償之等由（見原判決
第三十七頁第十至十七行）。然主文欄並未明確明應負連帶追
繳責任之共同正犯係何人，尤其甲○○、乙○○、丙○○、丁○
○等人所犯共同連續利用職務之機會詐取財務罪部分，因戊○○
僅參與其中一次犯行（即原判決事實欄二之(三)部分〈民國九十五
年一月九日該次〉），則甲○○、乙○○、丙○○、丁○○等人
及與戊○○所各應連帶追繳之財物數額為何，亦未明確諭知，已
有疏略。再者，原判決就與公務員共同連續利用職務上之機會，
詐取財物罪部分，係認定甲○○、乙○○、丙○○、丁○○、戊
○○等人與楊昆城共同犯罪；另就與公務員共同竊取財物罪部分
，則認定上訴人等七人與李坤源、張建國共同犯罪。惟理由欄卻
未明楊昆城及李坤源、張建國亦應同負連帶追繳之責任，亦有
理由矛盾之違誤。(二)、貪污治罪條例第四條第一項之侵占公用財
物罪，以行為人將公務上所持有之財物，變易原之持有關係，而
實行不法領得之意思即告成立。所稱之持有關係，係指該財物依
一定原因歸屬於行為人自己實力支配管領下而言。原判決事實欄
認定「（楊昆城）自民國九十三年十月一日起，接任聯勤第二地
區支援指揮部花東油料庫中校庫長，負責督導花東地區陸海空三
軍通用主、附油之申請、接收、儲存、分配、帳籍管制及……因
理財不當，供需失衡，見『職務上所掌管』之航空油料為數甚鉅
，有利可圖……」等情（見原判決第六頁第十至十五行），似認
楊昆城對花東地區各油庫之航空油料擁有支配、管領之權限。乃
理由欄明楊昆城之職務為負責督導花東油料庫三軍主、附油之
接收、儲存、補給、油料設施之維護，而實際上油料係由三個分
庫之作業組負責保管持有等情，業據楊昆城於第一審時證述在卷
，顯見楊昆城就花東油料庫之油料並無持有之關係，其僅係以督
導之身分，督導油料之接收、儲存等作業，故其自無所謂「侵占
」公有財物可言等由（見原判決第三十二頁倒數第七行至第三十
三頁第一行）。其事實認定與理由說明已不盡相符。況依楊昆城
在其被追訴貪污案件於軍事檢察官偵查中供稱：伊係聯勤第二地
區支援指揮部花東油料庫中校庫長，負責花東地區陸海空三軍第
三類補給品（油料）之供應，花蓮基地、佳山基地、志航基地油
料設施維護保養等語觀之（見國防部高等軍事法院檢察署九十五
年度偵字第三十一號卷(一)第六十八、七十二頁），楊昆城似有支
配、管領花東地區三軍油料之分配權限。另參以王宏傑於偵查中
證稱：伊是空軍補給大隊鳳林泵站中士補級士，楊昆城是庫長，
伊是聽命行事，伊的泵站無法管制油量，油量都是油庫管制，楊
是庫長，油量都是他管制等語（見他字第七二九號卷第五十三、
五十四頁）；及楊朝富於楊昆城所涉貪污案於軍事檢察官偵查中
證稱：伊是聯勤第二地區指揮部台東油料分庫少校分庫長，楊昆
城是庫長，有權力調儲油料，因為整個花東油料帳籍均在花東油
料庫下等語（見國防部高等軍事法院檢察署九十五年度偵字第三
十一號卷(二)第六、八頁）。倘若無訛，花東油料庫轄下雖有數個
油料分庫，然負責管理油料分庫之人似仍須受楊昆城之指揮、調
度方可動用儲油，則楊昆城對於台東油料分庫、花蓮鳳林泵站之
儲油能否謂無支配、管領之權限，即非無疑。原審就此部分未予
調查、釐清，即認甲○○、乙○○、丙○○、丁○○、戊○○與
楊昆城並非犯貪污治罪條例第四條第一項之共同侵占公有財物罪
，亦有調查未盡之違背法令。(三)、刑法所謂之接續犯，係指行為
人之數行為於同時同地或密切接近之時地實行，侵害同一之法益
，各行為之獨立性極為薄弱，依一般社會健全觀念，在時間差距
上，難以強行分開，在刑法評價上，以視為數個舉動之接續實行
，合為包括之一行為予以評價，較為合理始足當之。如主觀上雖
基於一個概括犯意，客觀上有先後數行為，逐次實行而具連續性
，其每一前行為與次行為，依一般社會健全觀念，在時間差距上
，可以分開，在刑法評價上，各具獨立性，每次行為皆可獨立成
罪，構成同一之罪名者，於九十四年二月二日修正公布之刑法施
行前，固應依連續犯，論以一罪，但修正後新法，因連續犯之規
定已刪除，自應一罪一罰，始符合法律修正之本旨。依甲○○於
偵查中證稱：九十五年五月中旬開始在蘇澳油庫偷Ｆ坑道的油，
因為ＡＢ坑道沒有油，伊跟李坤源講，他說趁伊等在清洗ＡＢ坑
道時，將油罐車開到Ｆ坑道休息，再趁機偷Ｆ坑道的油，所以伊
等趁衛兵不注意時進去十次偷油，後來因ＡＢ坑道工程第一階段
已完成，油罐車沒有進入坑道的理由，就沒有再抽油。九十五年
六月第二階段的工程開始時，乙○○、丙○○告訴伊油罐車有改
暗桶，要利用暗桶方式偷運油出去，又於九十五年六月二十二、
二十四、二十六、二十八、二十九日，七月六、十、二十七日及
九月八日竊油等語（見偵字第三八九五號卷第一三二、一三三、
一九三、一九四頁），足見上訴人等七人係利用甲○○承包「蘇
澳油料分庫ＡＢ坑道油池清洗工程」施工之便，始有機會將油罐
車駛入Ｆ坑道內，並趁衛兵不注意時，竊取Ｆ坑道內之軍用柴油
。另依原判決認定之事實，上訴人等七人尤須利用李坤源、張建
國監工時，才能將所竊取之之軍用柴油運出營區，上訴人等七人
之竊油行為，若無上開條件配合，似無法於密切之時地實施。觀
之上訴人等七人之竊油方式，渠等主觀之犯意能否謂非基於概括
之犯意，借施工之便並於李坤源、張建國之配合下，逐次遂行竊
盜犯行，已非無疑。況渠等於每次利用施工之便，駕駛油罐車將
所竊取之軍用柴油運出營區外時，依一般國民之社會觀念，似認
即已完成一次之竊盜行為。原判決認上訴人等七人多次在蘇澳油
庫竊取軍用柴油之行為，應論以接續犯等情，是否有當，尚非無
研求之餘地。(四)、依原判決事實欄所載，上訴人等七人係自九十
五年五月中旬某日起，接續竊取Ｆ坑道之軍用柴油五萬三千加侖
，嗣經蘇澳油庫分庫長林華翰發覺後，甲○○乃先回補一萬二千
加侖之軍用柴油；九十五年六月間，上訴人等七人利用在油罐車
內之夾層改裝阻隔板使中間形成暗桶之方式，接續竊取軍用柴油
共計約一萬二千加侖後，並將竊得之軍用柴油變賣牟利；九十五
年九月八日甲○○等人復接續以前揭方式，以清洗油庫廢主油池
為由，共同竊取廢油池內具經濟價值之廢主油至油罐車上，再將
之載至宜蘭縣蘇澳鎮○○○路及頂清路口旁等轉運地點，以高壓
管將廢主油抽進在該處等候之車號ＨＢ－四九二號油罐車內，適
於同日下午二時四十分許，在上述轉運地點為警當場查獲，並扣
得軍用柴油二萬一千二百二十公升（經換算約為五千六百加侖）
等情（見原判決事實欄三之部分），似認上訴人等七人於該段期
間共竊取軍用柴油七萬零六百加侖（即五萬三千、一萬二千及五
千六百加侖），扣除已回補之一萬二千加侖，及經警查扣之五千
六百加侖，上訴人等七人尚有五萬三千加侖之軍用柴油尚未回補
。乃理由欄卻明上訴人等七人於林華翰發覺前竊取軍用柴油之
數量，應認定為五萬三千加侖，扣除甲○○等人事後歸還約一萬
二千加侖，故上訴人等七人竊取Ｆ坑道約四萬一千加侖之軍用柴
油未歸還。嗣甲○○等人再以暗桶之方式所竊得之軍用柴油，據
甲○○供稱：在蘇澳油庫共偷了九次，除了最後一次偷四千加侖
外，每次都偷一千加侖等語，故上訴人等七人於林華翰發覺後，
所竊取軍用柴油之數量，應認定為一萬二千加侖，扣除經警所查
獲之軍用柴油二萬一千二百二十公升（經換算約為五千六百加侖
），上訴人等七人竊取此部分之軍用柴油約六千四百加侖未歸還
。總計上訴人等七人竊取而尚未歸還之軍用柴油數量，應為四萬
七千四百加侖等由（見原判決第二十六頁第十六行至第二十七頁
第十行），似認上訴人等七人於九十五年九月八日所竊得之軍用
柴油，係包含於上訴人等七人於九十五年六月間起所竊得之一萬
二千加侖之內。此部分事實之認定與理由之說明，亦不相一致。
又經警所查扣之軍用柴油二萬一千二百二十公升（經換算約為五
千六百加侖）為何無庸諭知追繳，並發回被害人，原判決並未予
說明，亦有疏誤。再者，原判決雖引用甲○○上開供稱：在蘇澳
油庫共偷了九次，除了最後一次偷四千加侖外，每次都偷一千加
侖等語，作為認定上訴人等七人於林華翰發覺後至為警查獲時，
總計竊取軍用柴油一萬二千加侖之依據。惟九十五年九月八日經
警所查扣上訴人等七人於當日所竊取之軍用柴油係二萬一千二百
二十公升（經換算約為五千六百加侖），此有扣押物品目錄表及
新馬企業社之地磅紀錄單在卷可查（見偵字第三三七五號卷(一)第
六十二、六十四頁）。原判決引用甲○○上開所證，認上訴人等
七人最後一次竊取軍用柴油四千加侖等情，亦有證據上之理由矛
盾。上訴意旨指摘原判決違法，尚非全無理由，應認有發回更審
之原因。另台灣基隆地方法院檢察署移送併辦之部分（即九十六
年度偵字第九九七號），原審既以無連續犯之關係退由檢察官另
為處理，惟原判決卻以該案證人吳元通、柳諳昇、黃暐智、蘇毅
敏之證詞作為本案之論罪依據（見原判決第十五頁第十五、十六
頁），似有未洽。又原判決理由說明共同正犯楊昆城、李坤源、
張建國不問修法前後，於行為時之身分均為現役軍人，符合刑法
上所稱之公務員並無二致，貪污治罪條例第二條規定之修正，對
上訴人等七人並無較為有利，自應適用舊法之規定等由（見原判
決第二十八頁第一至四行）。而修正前貪污治罪條例第二條係規
定「依據法令從事公務之人員，犯本條例之罪者，依本條例處斷
；其受公務機關委託承辦公務之人，犯本條例之罪，亦同」，然
原判決於主文卻諭知上訴人等七人「與公務員」共同犯罪，與修
正前貪污治罪條例第二條所規定之文義不相一致，亦有未妥。案
經發回，更審時併注意及之。
據上論結，應依刑事訴訟法第三百九十七條、第四百零一條，判
決如主文。
中    華    民    國  九十九  年    三    月  三十一  日
                      最高法院刑事第十三庭
                          審判長法官  賴  忠  星
                                法官  呂  丹  玉
                                法官  吳      燦
                                法官  蔡  名  曜
                                法官  葉  麗  霞
本件正本證明與原本無異
                                      書  記  官
中    華    民    國  九十九  年    四    月    八    日
                                                      v

司法院資訊處製作；財團法人民間司法改革基金會備份。
